---
title: 'Tutorial 10'
output: html_document
---

```{r setup, include=F}
knitr::opts_chunk$set(echo = TRUE, eval=F, include=T)
```

# Git, Github e RStudio

1- Comece criando uma conta no github: [https://github.com/](https://github.com/). Github é um serviço web-based de controle de versão, que utiliza o software de código aberto _git_.

2- A seguir, instale git no seu computador. Para Windowns, use o url: [https://git-scm.com/download/win](https://git-scm.com/download/win)

3- Opcionalmente, você pode instalar o Github Desktop em seu computador. Não utilizaremos em sala de aula, mas é uma ferramenta interessante: [https://desktop.github.com/](https://desktop.github.com/)

## Tarefa 1 - Fork e clone

4- Vá para sua conta no github e faça login. Famos "forkar" o repositório: [https://github.com/leobarone/repositorio_clone](https://github.com/leobarone/repositorio_clone)

5- Clonar o repositório (alterar "SEULOGIN" para o seu nome de usuário no github):https://github.com/SEULOGIN/repositorio_clone

6- Criar um novo script que abra os dados e produza uma regressão e um gráfico, como no código abaixo:

```{r cars}
dados <- read.csv("~/repositorio_clone/dados.csv")
lm(idade ~ sexo + reprovacoes, data = dados)
plot(density(idade))
```

7- Salvar com nome de "analise.R"

8- Produzir um arquivo ".Rmd" de sua autoria, comentando (muito brevemente) a regressão e o gráfico. Salvar como "analise.Rmd"

9- Add, commit e push usando a interface do RStudio.

## Tarefa 2 - Criando um novo projeto

10- Criar um repositório novo diretamente no github.

11- Clonar.

12- Editar o README.

13- Adicionar 2 novos arquivos de sua escolha.

14- Add, commit e push.