---
title: 'Tutorial 5'
output: html_document
---

```{r setup, include=F}
knitr::opts_chunk$set(echo = TRUE, eval=F, include=T)
```

# Manipulação de dados com a gramática básica do R

A esta altura do campeonato, você já tem bastante recursos para programar em R. Combinando seu conhecimento sobre vetores, _data frames_, tipos de dados, loops, condicionais e funções dá para fazer um bocado de coisas legais. Depois deste tutorial, voltaremos a estes tópicos para exercitar o que aprendemos.

Falta, porém, algo essencial e muito próprio da linguagem R: como manipular variáveis e observações em um _data frame_. Boa parte da tarefa de organização de dados para a pesquisa se resume ao que faremos neste tópico. Este é o uso da lingaugem R que se aproxima do uso de outras ferramantas como SPSS, Stata e SAS.

No tutorial anterior, sobre abertura de dados, mencionei que há "gramáticas" diferentes para a manipulação de dados em R. Nosso objetivo é aprender bem a "gramática" do _tidyverse_ (que por si só seria suficiente) e vamos ignorar a do pacote _data.table_ (por pura economia de tempo, pois ela pode ser bastante útil).

A "gramática" básica do R é pouco elegante e essa é uma das barreiras ao aprendizado da linguagem. Ela é bem mais confusa e "verbosa" (ou seja, tem que escrever muito para realizar pouco) do que as dos demais softwares de análise de dados e do _tidyverse_. Mas sem conhecer como funciona a "gramática" básica da linguagem R, nossa capacidade de aprender mais no futuro ficaria bastante limitada. Lembre-se que aprenderemos num futuro breve formas equivalentes de fazermos as mesmas coisas.

## Variáveis e data frames

Para esta atividade, vamos trabalhar com um banco de dados falso que criei ("fake_data" -- está em inglês, pois é reciclagem de outro curso que lecionei).

Vamos nos adaptar a abrir dados com funções dos pacotes _readr_, _data.table_ e _haven_. Para este exercício, podemos usar _read\_delim_:

```{r}
library(readr)
url_fake_data <- "https://raw.githubusercontent.com/leobarone/ifch_intro_r/master/data/fake_data.csv"
fake <- read_delim(url_fake_data, delim = ";", col_names = T)
```

A descrição das variáveis do banco de dados está abaixo:

"Fakeland is a very stable democracy that helds presidential elections every 4 years. We are going to work with the fake dataset of Fakeland individual citizens that contains information about their basic fake characteristics and fake political opinions/positions. The variables that our fake dataset are:

- _age_: age
- _sex_: sex
- _educ_: educational level
- _income_: montly income measured in fake money (FM\$)
- _savings_: total fake money (FM\$) in savings account
- _marrige_: marriage status (yes = married)
- _kids_: number of children
- _party_: party affiliation
- _turnout_: intention to vote in the next election
- _vote\_history_: numbers of presidential elections that turned out since 2002 elections
- _economy_: opinion about the national economy performance
- _incumbent_: opinion about the incumbent president performance
- _candidate_: candidate of preference"

## Exercício

Utilize as funções que você já conhece -- _head_, _dim_, _names_, _str_, etc -- para conhecer os dados. Quantas linhas há no _data frame_? Quantas colunas? Como estão armazenadas cada variável (tipo de dados e classe dos vetores colunas)?

## Data frame como conjunto de vetores

No primeiro tutorial construímos um _data frame_ a partir de vetores de mesmo tamanho e "pareados", ou seja, com as posições das informações representando cada observação. Para trabalhar com variáveis do _data frame_ como vetores usamos o símbolo "$" separando o nome do _data frame_ da variável. Por exemplo, escrevemos fake\$age para indicar a variável "age" no _data frame_ "fake":

```{r}
print(fake$age)
```

Podemos fazer uma cópia do vetor "age" que não seja variável "fake"? Sim:

```{r}
idade <- fake$age
print(idade)
```

Porque não podemos simplesmente usar "age" e precisamos colocar o nome do _data frame_ seguido de "$" para indicar o vetor do conjunto de dados? Por que podemos ter mais de um _data frame_ no mesmo __workspace__ com uma variável de nome "age". Pense no _data frame_ + nome da variável como um endereço composto da variável no seu workspace que evita ambiguidade. Para quem está aconstumad@ a trabalhar com SPSS, Stata ou SAS, ter que indicar qual é o _data frame_ ao qual a variável pertence parece estranho, mas faz todo sentido para o R.

Outros exemplos simples de como usar variáveis de um _data frame_ em outras funções (algumas das quais veremos no futuro, mas você já pode ir se acostumando à linguagem).

Gráfico de distribuição de uma variável contínua:

```{r}
plot(density(fake$age), main = "Distribuição de Idade", xlab = "Idade")

```

Gráfico de dispersão de duas variáveis contínuas:

```{r}
plot(fake$age, fake$savings, main = "Idade x Poupança", xlab = "Idade", ylab = "Poupança")
```

Tabela de uma variável categórica (contagem):

```{r}
table(fake$party)
```

Tabela de duas entradas para duas variávels categóricas (contagem):

```{r}
table(fake$party, fake$candidate)
```

No começo pode parecer um pouco irritante usar o "endereço" completo da variável, mas você logo se acostuma.

## Dimensões em um data frame

Tal como uma matriz, um _data frame_ tem duas dimensões: linha e coluna. Se queremos selecionar elementos de um _data frame_, podemos usar colchetes separados por uma vírgula e inserir antes da vírgula uma seleção de linhas e depois da vírgula uma seleção de colunas -- [linhas, colunas]. Vejamos alguns exemplos de seleção de linhas:

Quinta linha fazemos:

```{r}
fake[5, ]
```

Quinta e a oitava linhas:

```{r}
fake[c(5,8), ]
```

As linhas 4 a 10:

```{r}
fake[4:10,]
```

Agora alguns exemplos de colunas. Segunda coluna:

```{r}
fake[, 2]
```

Note que o resultado é semelhante ao de:

```{r}
fake$sex
```

No entanto, no primeiro caso estamos produzindo um _data frame_ de uma única coluna, enquanto no segundo estamos produzinho um vetor. Exceto pela classe, são idênticos.

Segunda e sétima colunas:

```{r}
fake[, c(2,7)]
```

Três primeiras colunas:

```{r}
fake[, 1:3]
```

## Exercício

Qual é a idade do 17o. indivíduo? Qual é o candidato de preferência do 25o. indivíduo?

## Seleção de colunas com nomes das variáveis

Neste _data frame_ as linhas não têm nomes (mas poderiam ter). As colunas, no entanto, sempre têm. A regra é trabalharmos com muito mais linhas do que colunas e por esta razão os nomes das colunas costumam ser mais úteis do que os das linhas. Podemos usar os nomes das colunas no lugar de suas posições para selecioná-las.

```{r}
fake[, c("age", "income", "party")]
```

Mas o código seguinte não é válido, pois o operador ":" serve somente para gerar sequências de números inteiros.

```{r, error = T}
fake[, "age":"sex"]
```

Vamos super que acabamos de abrir os resultados eleitorais do Rio Grande do Sul nas eleições de 2016 retirados do Repositório de Dados Eleitorais do TSE (exatamente como faremos na atividade que segue este tutorial). Há um número grande de colunas desnecessárias a análise dos resultados (por exemplo, o ano da eleição, a hora da extração dos dados, etc). Para liberar memória do computador e trabalhar com um _data frame_ menor, fazemos uma seleção de colunas exatamente como acima, seja usando sua posição ou seu nome e geramos um _data frame_ novo (ou sobrescrevemos o atual). Veja um exemplo com "fake":

```{r}
new_fake <- fake[, c("age", "income", "party", "candidate")]
```


E se quiseremos todas as colunas menos "turnout" e "vote_history"? Podemos usar a função _setdiff_, que gera a diferença entre dois vetores, por exemplo, o vetor com todos os nomes de colunas (gerado com a função _names_) e o vetor com as colunas que desejamos excluir. Vamos guardar o resultado em "new\_fake2"

```{r}
selecao_colunas <- setdiff(names(fake), c("turnout", "vote_history"))
print(selecao_colunas)
new_fake2 <- fake[,selecao_colunas]
```

## Selecionando linhas com o operadores relacionais

No item acima fizemos uma seleção de colunas nos dados usando os nomes das colunas. Bancos de dados com muitas colunas, como os Censos Populacional e Escolar, ou o Latinobarômetro, não são tão comuns e raramente o número de colunas ultrapassa as poucas centenas.

O que fazer, então, com linhas, que são normalmente muito mais numerosas, as vezes na casa dos milhões? Precisamos utilizar operadores relacionais. Vamos fazer isso dando passos curtos para entendermos todo o processo.

Vamos supor que queremos selecionar apenas os indivíduos que pretendem votar na próxima eleição (variável "turnout"). Podemos gerar um vetor lógico que represente essa seleção:

```{r}
fake$turnout == "Yes"
```

Vamos guardar esse vetor lógico em um objeto denominado "selecao\_linhas"

```{r}
selecao_linhas <- fake$turnout == "Yes"
print(selecao_linhas)
```

Agora, podemos inserir esse vetor lógico na posição das linhas dentro dos colchetes para gerar um novo conjunto de dados que atenda à condição (intenção de votar):

```{r}
fake_will_vote <- fake[selecao_linhas, ]
```

Basicamente, para fazermos uma seleção podemos usar a posição das linhas (ou das colunas), seus nomes ou um vetor lógico do mesmo tamanho das linhas (ou colunas). Sequer precisamos fazer o passo a passo acima. Veja um exemplo que gera um _data frame_ de indivíduos que se identificam como "Independent":

```{r}
fake_independents <- fake[fake$party == "Independent", ]
```

Podemos, obviamente, combinar condições e usar os operador lógicos ("ou", "e" e "não") para fazer seleções mais complexas:

```{r}
fake_married_no_college_yong <- fake[fake$marriage == "Yes" & 
                                       fake$age <= 30 & 
                                       !(fake$educ == "College Degree or more"), ]
```

## Exercício

Produza um novo _data frame_ com apenas 4 variáveis -- "age", "income", "economy" e "candidate" -- e que contenha apenas eleitores homens, ricos ("income" maior que FM\$ 3 mil, que é dinheiro pra caramba em Fakeland) e inclinados a votar no candidato "Trampi".

Quais as dimensões do novo _data frame_? Qual é a idade média dos eleitores no novo _data frame_? Qual é a soma da renda no novo _data frame_?

## Função subset

Uma maneira alternativa de fazer a seleção de linhas é usar a função _subset_. Veja como (repetindo o exemplo de indivíduos identificados como "independentes"):

```{r}
fake_independents <- subset(fake, party == "Independent")
```

O resultado é o mesmo e você pode achar essa maneira mais elegante. Veremos, no futuro, outra ainda mais simples com o pacote _dplyr_.

## Criando uma nova coluna

Criar uma nova coluna em um _data frame_ é trivial. Por exemplo, vamos criar a coluna "vazia", onde colocaremos apenas "missing values", que são representados no R por "NA"

```{r}
fake$vazia <- NA
```

Podemos criar uma coluna a partir de outra(s). Por exemplo, vamos criar duas novas colunas, "poupança", que será igual a coluna "savings" mas em real (cotação de um FM\$ -- fake money -- é R\$ 17) e a coluna "savings\_year", que será a divisão de "savings" por anos do indíviduo a partir dos 18.

```{r}
fake$poupanca <- fake$savings / 17
fake$savings_year <- fake$savings / (fake$age - 18)
```

Você pode fazer qualquer operação com vetores que vimos em tutoriais anteriores para criar novas variáveis. A única imposição é que os vetores tenham sempre o mesmo tamanho, o que não é um problema em um _data frame_.

Se quiser substituir o conteúdo de uma variável em vez de gerar uma nova, o procedimento é o mesmo. Basta atribuir o resultado da operação entre vetores à variável existente, tal qual no exemplo, que transforma "age" em uma variável medida em meses:

```{r}
fake$age <- fake$age  * 12
```


Vamos ver agora como substituir valores em uma variável para depois aprendermos a recodificarmos variáveis.

## Substituindo valores em um variável

Vamos "traduzir" para o português a variável "party". Faremos isso alterando cada uma das categorias individualmente e, por enquanto, sem usar nenhuma função que auxilie a substituição de valores. Começemos com uma tabela simples da variável "party"

```{r}
table(fake$party)
```

Agora, observe o resultado do código abaixo:

```{r}
fake$party[fake$party == "Independent"]
```

Fizemos um subconjunto de apenas uma variável do _data frame_, e não do _data frame_ todo. Note a ausência da vírgula dentro do colchetes, pois  Se atribuirmos algo a essa selação, por exemplo, o texto "Independentes", substituiremos os valores da seleção:

```{r}
fake$party[fake$party == "Independent"] <- "Independente"
```

Importante: a seleção do vetor (colchetes) está à direita do símbolo de atribuição.

Observe o resultado na tabela:

```{r}
table(fake$party)
```

## Exercício

Traduza para o português as demais categorias da variável "party".

## Substituição com o comando replace

O procedimento de substituir valores em uma mesma variável pode ser alternativamente realizado com a função _replace_. Vamos traduzir para o português a variável "sex"

```{r}
fake$sex <- replace(fake$sex, fake$sex == "Female", "Mulher")
fake$sex <- replace(fake$sex, fake$sex == "Male", "Homem")
table(fake$sex)
```

## Recodificando uma variável

Vamos supor que não nos interessa trabalhar com renda ("income") como variável contínua. Vamos transformá-la na variável "rich", que receberá valor "rich" se a renda for maior que FM\$ 3 mil e "not rich" caso contrário. Seguiremos o seguinte procedimento: criaremos uma variável com "missing values"; substituiremos os valores para os indivíduos ricos; e depois substituiremos os valores para os não-ricos. Note que a seleção da variável "rich" para a substituição de valores é feita utilizando a variável "income":

```{r}
fake$rich <- NA
fake$rich[fake$income > 3000] <- "rich"
fake$rich[fake$income <= 3000] <- "not rich"
table(fake$rich)
```

## Exercício

Utilize o que você aprendeu sobre transformações de variáveis neste tutorial e o sobre fatores ("factors") no tutorial 2 para transformar a variável "rich" em fatores.

## Exercício (mais um)

Crie a variável "kids2" que indica se o indivíduo tem algum filho (TRUE) ou nenhum (FALSE). Dica: essa é uma variável de texto, e não numérica.

## Recodificando uma variável contínua com a função cut

Quando vamos recodificar uma variável contínua, podemos usar a função _cut_. Vamos repetir o exemplo da criação da variável "rich", agora com "rich2":

```{r}
fake$rich2 <- cut(fake$income, 
                  breaks = c(-Inf, 3000, Inf), 
                  labels = c("não rico", "rico"))
table(fake$rich2)
```

Algumas observações importantes: se a nova variável tiver 2 categorias, precisamos de 3 "break points"; "-Inf" e "Inf" são os símbolos do R para menos e mais infinito, respectivamente; por padrão, o R nao inclui o primeiro "break point" na primeira categoria, exceto se o argumento "include.lowest" for alterado para TRUE; também por padrão, os intervalos são fechados à direita, e abertos à esquerda (ou seja, incluem o valor superior que delimita o intervalor, mas não o inferior), exceto se "right" o argumento for alterado para FALSE.

## Exercício

Crie a variável "poupador", gerada a partir de avings\_year (que criamos anteriormente, antes de transformar "age" em meses), e que separa os indivíduos que poupam muito (mais de FM/$ 1000 por ano) dos que poupam pouco. Use a função _cut_.

## Recodificando uma variável contínua com a função recode

O equivalente da função _cut_ para variáveis categóricas, estejam elas como texto ou como fatores é a função _recode_, do pacote _dplyr_. Seu uso é simples e intuitivo. Vamos recodificar como exemplo a variável "educ":

```{r}
library(dplyr)
fake$college <- recode(fake$educ, 
                       "No High School Degree" = "No College",
                       "High School Degree" = "No College",
                       "College Incomplete" = "No College",
                       "College Degree or more" = "College")
table(fake$college)
```

Podemos comparar as mudanças com uma tabela de 2 entradas:

```{r}
table(fake$college, fake$educ)
```

## Exercício

Crie a variável "economia", que os indivíduos que avaliam a economia (variável "economy") como "Good" ou melhor recebem o valor "positivo" e os demais recebem "negativo".

## Ordenar linhas e remover linhas duplicadas:

Finalmente, vamos ordenar linhas em um banco de dados e aprender a remover duplicidades. Com a função _order_, podemos gerar um vetor que indica qual a posição que cada linha deveria receber no ordenamento desejado. Vamos ordernar "fake" por renda.

```{r}
ordem <- order(fake$income)
print(ordem)
```

Se aplicarmos um vetor numérico com um novo ordenaemnto à parte destinada às linhas no colchetes, receberemos o _data frame_ ordenado:

```{r}
fake_ordenado <- fake[ordem, ]
head(fake_ordenado)
```

Poderíamos ter aplicado a função order diretamente dentro dos colchetes:


```{r}
fake_ordenado <- fake[order(fake$income), ]
```

Para encerrar, vamos duplicar articialmente parte dos nossos dados (as 10 primeiras linhas) usando o comando _rbind_, que "empilha" dois _data frames_:

```{r}
fake_duplicado <- rbind(fake, fake[1:10, ])
```

Vamos ordenar para ver algumas duplicidades:

```{r}
fake_duplicado[order(fake_duplicado$income), ]
```

E agora removemos da seguinte maneira:

```{r}
fake_novo <- fake_duplicado[!duplicated(fake_duplicado),]
```

Note que precisamos da exclamação (operador lógico "não") para ficar com todas as linhas __não__ duplicadas.

## Item Adicional - Renomeando variáveis

Em breve veremos como renomear variáveis de uma maneira bastante mais simples. Por enquanto, vamos aprender o jeito trabalhoso de renomear um variável.

Podemos observar os nomes das variáveis de um _data frame_ usando o comando _names_:

```{r}
names(fake)
```

Os nomes das colunas são um vetor. Para renomear as variáveis, basta substituir o vetor de nomes por outro. Por exemplo, vamos manter todas as variáveis com o mesmo nome, exceto as três primeiras:

```{r}
names(fake) <- c("idade", "sexo", "educacao", "income", "savings", "marriage", "kids", "party", "turnout", "vote_history", "economy", "incumbent", "candidate", "vazia", "poupanca", "savings_year", "rich", "rich2", "college")
head(fake)
```

Você não precisa de um vetor com todos os nomes sempre que precisar alterar algum. Basta conhecer a posição da variável que quer alterar. Veja um exemplo com "marriage", que está na sexta posição:

```{r}
names(fake)[6] <- "casado"
```

Simples, porém um pouco mala.

## Fim